臺灣臺南地方法院民事判決
111年度訴字第66號
原      告  台新國際商業銀行股份有限公司

法定代理人  尚瑞強  
訴訟代理人  許駿文  
            蘇炳璁  
            陳瑋杰  
            謝智翔  
被      告  謝林美麗

            顏伶佩（即顏信良之繼承人）

            李姿瑩（即顏信良之繼承人）

            顏瑜慧（即顏信良之繼承人）


上列當事人間請求確認抵押權不存在事件，經本院於民國111年8
月29日言詞辯論終結，本院判決如下：
    主    　文
一、確認被告謝林美麗所有如附表所示之不動產，設定如附表所
    示之抵押權不存在。
二、被告顏伶佩、李姿瑩、顏瑜慧應將如附表所示之不動產所設
    定如附表所示之抵押權辦理繼承登記後，予以塗銷。
三、訴訟費用由被告連帶負擔。
    事實及理由
壹、程序方面：
一、按訴狀送達後，原告不得將原訴變更或追加他訴。但請求之
    基礎事實同一、擴張或減縮應受判決事項之聲明、該訴訟標
    的對於數人必須合一確定時，追加其原非當事人之人為當事
    人者，不在此限，民事訴訟法第255條第1項第2、3、5款分
    別定有明文。然不變更訴訟標的，而補充或更正事實上或法
    律上之陳述者，非為訴之變更或追加，民事訴訟法第256條
    亦定有明文。次按原告於判決確定前，得撤回訴之全部或一
    部。但被告已為本案之言詞辯論者，應得其同意；訴之撤回
    應以書狀為之。但於期日，得以言詞向法院或受命法官為之
    ，民事訴訟法第262條第1、2項亦分別定有明文。經查：
　㈠原告起訴時原列【被告顏ＸＸ】（本院卷第15頁），後更正為
    被告顏信良（本院卷第75頁），惟因顏信良於起訴前已死亡
    （民國98年3月23日歿），原告再陸續追加其繼承人顏伶佩
    、李姿瑩、顏瑜慧（本院卷第237、267頁）。
　㈡原告於起訴後原追加顏士強、顏伊晴、顏高月華為被告，惟
    因其等均非顏信良之繼承人，原告嗣再撤回（本院卷第165
    、235頁）。
　㈢原告訴之聲明第二項原為【被告應將如附表所示之抵押權（
    下稱系爭抵押權）設定登記予以塗銷】，嗣於最後一次言詞
    辯論期日當庭再擴張為【被告應將系爭抵押權辦理繼承登記
    後，予以塗銷】（本院卷第302頁）。
　㈣以上各情，均與前揭規定相符，均應予准許。　　
二、按確認法律關係之訴，非原告有即受確認判決之法律上利益
    者，不得提起之，民事訴訟法第247條第1項前段定有明文。
    所謂即受確認判決之法律上利益，係指法律關係之存否不明
    確，原告主觀上認其在法律上之地位有不安之狀態存在，且
    此種不安之狀態，能以確認判決將之除去者而言。查原告為
    被告謝林美麗之債權人，系爭抵押權之存在，勢將影響其債
    權之受償，原告法律上之地位確有不安狀態，故原告提起本
    件確認之訴，足認有受確認判決之法律上利益。　　
三、被告經合法通知，無正當理由，均未於言詞辯論期日到場，
    核無民事訴訟法第386條各款所列情形，爰依原告之聲請，
    由其一造辯論而為判決。
貳、實體方面：
一、原告起訴主張：
　㈠被告謝林美麗向原告申辦信用卡，迄今積欠本金新臺幣12萬2
    ,605元及利息（下稱系爭債權、債務），經原告屢次催繳，
    皆未獲償，足見被告謝林美麗已陷於無資力。原告自得依民
    法第242條規定代位被告謝林美麗行使權利。
　㈡被告謝林美麗所有如附表所示之不動產（下稱系爭不動產）
    ，設定系爭抵押權予顏信良，惟系爭抵押權之存續期間為86
    年12月11日至87年1月10日，距今已逾20年，是以系爭抵押
    權是否已因清償而消滅，或者自始即不存在，又縱使存在，
    亦因其所擔保之債權請求權已罹於民法第125條所規定之15
    年時效，系爭抵押權因民法第880條規定亦應歸於消滅，系
    爭抵押權實應予塗銷。
　㈢請鈞院依序認定系爭抵押權自始不存在，如存在亦已消滅，
    如先位攻擊方法為有理由，則無須再審究備位攻擊方法，為
    此，依上述法律規定提起本件訴訟等語，並聲明如主文第一
    、二項所示。　　
二、被告經合法通知，均未於言詞辯論期日到場，僅被告顏伶佩
    提出書狀陳明：本人對於本案並不知情，無法陳述，懇請鈞
    院依事證酌情判斷為荷，本人無異議等語，並聲明：駁回原
    告之訴及其假執行之聲請。
三、得心證之理由：
　㈠原告主張系爭債權存在，迄今未獲清償，系爭抵押權登記名
    義人現為顏信良，被告顏伶佩、李姿瑩、顏瑜慧均為顏信良
    之繼承人，惟被告顏伶佩、李姿瑩、顏瑜慧迄今未辦理繼承
    登記等情，已提出臺灣高雄地方法院91年6月25日88年度執
    字第16213號債權憑證、系爭不動產登記第一類謄本等（本
    院卷第19至23、87至89頁）為證，並有顏信良及其繼承人戶
    籍謄本、臺灣臺北地方法院98年度繼字第521、581、597號
    事件卷宗等（本院卷第189至197、247、271至273頁）在卷
    可查，且為被告所無爭執，是此部分事實自能先予認定。
　㈡按抵押權為不動產物權，其所擔保債權之種類及範圍，屬抵
    押權之內容，依法應經登記，始生物權之效力。又抵押權為
    從物權，以其擔保之債權存在為發生之要件；倘所擔保之債
    權不存在，縱為抵押權之設定登記，仍難認其抵押權業已成
    立，此乃抵押權成立上（發生上）之從屬性。又稱普通抵押
    權者，謂債權人對於債務人或第三人不移轉占有而供其債權
    擔保之不動產，得就該不動產賣得價金優先受償之權，民法
    第860條定有明文。上開條文為普通抵押權之定義性規定，
    其規範意旨僅在於表明普通抵押權之意涵而已，尚不得徒憑
    上開法條規定，即謂只要有普通抵押權之設定，當事人間必
    有債權存在。又按當事人主張有利於己之事實者，就其事實
    有舉證之責任，民事訴訟法第277條本文規定甚明。再按抵
    押權為從物權，以其擔保之債權存在為發生之要件，契約當
    事人間除以債權之發生為停止條件，或約定就將來應發生之
    債權而設定外，若所擔保之債權不存在，縱為抵押權之設定
    登記，仍難認其抵押權業已成立。另消費借貸契約為要物契
    約，是以當事人間就抵押債權存否有爭執時，如其債權係屬
    借款，自應由貸與人就借款已交付之事實，負舉證責任（最
    高法院89年度台上字第1086號民事判決意旨可資參照)。依
    上說明，本件應由抵押權人即被告顏伶佩、李姿瑩、顏瑜慧
    舉證證明系爭抵押權所擔保之債權確實存在，惟其等均未提
    出任何事證供本院審認，亦未指明調查之方法，則依抵押權
    之從屬性，系爭抵押權自亦無從存在，是原告請求確認系爭
    抵押權不存在，自屬有據。　
　㈢次按債務人怠於行使其權利時，債權人因保全債權，得以自
    己之名義，行使其權利；所有人對於妨害其所有權者，得請
    求除去之，民法第242條本文、第767條第1項中段分別定有
    明文。又塗銷抵押權登記，乃使物權消滅之行為，屬處分行
    為，依民法第759條規定因繼承、強制執行、徵收、法院之
    判決或其他非因法律行為，於登記前已取得不動產物權者，
    應經登記，始得處分其物權。所有權人提起塗銷抵押權登記
    訴訟，在抵押權人死亡時，於其繼承人尚未繼承登記前，固
    不得塗銷抵押權，惟提起塗銷抵押權之訴，合併請求繼承人
    應先辦理繼承登記，不但符合訴訟經濟原則，亦與上開規定
    之旨趣無違（最高法院69年度台上字第1012、1134號民事判
    決意旨可資參照）。經查，系爭抵押權登記如仍繼續存在於
    系爭不動產，自是對被告謝林美麗就系爭不動產之所有權造
    成妨害，故原告依前述規定，基於代位權以及所有權排除侵
    害之作用，請求被告顏伶佩、李姿瑩、顏瑜慧應就系爭抵押
    權辦理繼承登記後再予以塗銷，當有理由。　　　
四、綜上所述，被告顏伶佩、李姿瑩、顏瑜慧未能舉證證明系爭
    抵押權所擔保之債權存在，從而依據抵押權之從屬性，系爭
    抵押權自亦不存在，則原告請求確認系爭抵押權不存在，以
    及被告顏伶佩、李姿瑩、顏瑜慧應就系爭抵押權辦理繼承登
    記後再予以塗銷，自屬有據，均應予准許。
五、訴訟費用負擔之依據：民事訴訟法第85條第2項。　
中　　華　　民　　國　　111 　年　　8 　　月　　31　　日
                  民事第五庭    法    官　廖建瑋
以上正本係照原本作成。
如對本判決上訴，須於判決送達後20日內向本院提出上訴狀。
如委任律師提起上訴者，應一併繳納上訴審裁判費。
中　　華　　民　　國　　111 　年　　8 　　月　　31　　日
                                書 記 官  鄭梅君　　　　
　　　　　　　　　
附表：
編 號 種類 位置 面積（平方公尺） 權利範圍 1 土地 臺南市○○區○○段000地號 43.76 1分之1 2 建物 臺南市○○區○○段000○號 37.32 1分之1 抵押權設定內容： ⒈收件年期、字號：86年歸地字第020580號 ⒉登記日期：86年12月13日 ⒊權利人：顏信良 ⒋擔保債權總金額：新臺幣700,000元 ⒌存續期間：自86年12月11日至87年1月10日 ⒍清償日期：87年1月10日 ⒎利息（率）：依照各個契約約定 ⒏遲延利息（率）：每百元日息一角 ⒐違約金：每百元日息一角 ⒑債務人及債務額比例：謝林美麗 ⒒權利標的：所有權 ⒓設定權利範圍：1分之1 ⒔設定義務人：謝林美麗 ⒕共同擔保地號：上崙段836 ⒖共同擔保建號：上崙段264